臺灣彰化地方法院民事判決　九十一年度訴字第六一八號
　　原　　　告　　戊○○
　　複　代理人　　甲○○
　　被　　　告　　丙○○
　　　　　　　　　丁○○
　　訴訟代理人　　己○○
　　被　　　告　　乙○○
右當事人間請求分割共有物事件，本院判決如左：
    主      文
附表所示兩造共有坐落彰化縣線西鄉○○段第八五六地號、地目田、面積零點貳壹肆
零公頃土地，其分割方法如附圖所示，編號５部分面積零點零玖參貳公頃土地由原告
戊○○取得；編號６部分面積零點零零肆陸公頃土地由被告丁○○取得；編號７部分
面積零點零零玖貳公頃土地由被告乙○○取得；編號８部分面積零點壹零柒零公頃土
地由被告丙○○取得。
附表所示兩造共有坐落彰化縣線西鄉○○段第八三七地號、地目建、面積零點零伍陸
貳公頃土地，其分割方法如附圖所示，編號４部分面積零點零壹玖參公頃土地由原告
戊○○取得；編號１部分面積零點零貳捌壹公頃土地由被告丙○○取得；編號２部分
面積零點零零陸肆公頃土地由被告己○○取得；編號３部分面積零點零零貳肆公頃土
地由被告乙○○取得。被告己○○並應補償原告新台幣參拾柒萬元。
附表所示兩造共有坐落彰化縣線西鄉○○段第八五五之一地號、地目田、面積零點零
零零壹公頃土地，以及同段第八五五之二地號、地目田、面積零點零零零壹公頃土地
，准予變賣，所得價金，按附表所示原應有部分比例分配之。
訴訟費用由兩造按附表所示之比例負擔。
    事　　實
甲、原告方面：
一、聲明：求為判決如主文所示。
二、陳述：
  （一）坐落彰化縣線西鄉○○段第八五六地號、地目田、面積零點貳壹肆零公頃土
        地，同段第八五五之一地號、地目田、面積零點零零零壹公頃土地，第八五
        五之二地號、地目田、面積零點零零零壹公頃土地，以及同段第八三七地號
        地目建、面積零點零伍陸貳公頃土地，分別如附表所示之兩造所共有，各共
        有人之應有部分比例如附表所示。按各共有人得隨時請求分割共有物，民法
        第八百二十三條第一項前段定有明文。兩造所有上開土地，並無因物之使用
        目的不能分割，或契約約定有不能分割之期限等情形，惟兩造就分割方法無
        法達成協議，為此，原告訴請判決分割系爭土地。
  （二）系爭坐落彰化縣線西鄉○○段第八五六、八三七地號二筆土地爰請求依附圖
        所示之方法為分割，此方案已參考各共有人維持共有意願及位置，符合多數
        人利益，堪以採用，其中第八三七地號土地被告己○○為維持地上物而多取
        得五十二平方公尺，而原告少分得五十二平方公尺，經雙方協議被告己○○
        應補償原告三十七萬元。又系爭同段第八五五之一、八五五之二地號土地，
        面積各為一平方公尺，如原物分割則過度細分而無使用價值，爰聲請准以變
        價分割。
三、證據：提出土地登記簿謄本、地籍圖謄本、戶籍謄本、補償費聯單等為證，並聲
    請勘測現埸。
乙、被告方面：
一、被告丁○○、己○○部分：其聲明及陳述意旨略以：同意原告所提出之分割方案
    。
二、被告丙○○部分：未於最後言詞辯論期日到場，惟據其前到場陳述略以：要再考
    慮一下。
三、被告乙○○部分：未於言詞辯論期日到場，亦未提出書狀作何聲明或陳述。
丙、法院方面：
    本院依聲請履勘現場，並囑託彰化縣和美地政事務所派員至現場測量。
    理　　由
一、按訴狀送達後，原告不得將原訴變更或追加他訴，但擴張或減縮應受裁判事項之
    聲明，不在此限，民事訴訟法第二百五十五條第一項第三款定有明文。本件原告
    起訴請求被告己○○應補償原告新台幣五十萬九千六百元，嗣請求減縮為三十七
    萬元，原告既係減縮訴之聲明，參諸前揭規定，應予准許，合先敘明。
二、被告丙○○、乙○○等人未於最後言詞辯論期日到場或言詞辯論期日到場，查無
    民事訴訟法第三百八十六條所列各款情形，依原告之聲請，由其一造辯論而為判
    決。
三、本件原告主張系爭四筆土地，分別如附表所示之兩造所共有，各共有人之應有部
    分比例如附表所示，上開土地，並無因物之使用目的不能分割，或契約約定有不
    能分割之期限等情形，兩造就分割方法亦無法達成協議等事實，為到場之被告所
    不爭執，且有原告所提出土地登記簿謄本、地謄圖謄本為證，並經本院勘驗現場
    屬實，復囑託彰化縣和美地政事務所鑑測明確，製有複丈成果圖存卷可稽，堪信
    為真實。
四、按共有物除因物之使用目的不能分割或共有人間契約訂有不分割之期限者外，各
    共有人，得隨時請求分割共有物，再共有物分割之方法，共有人不能協議決定者
    ，法院得因任何共有人之聲請，以原物分配或變價分配之，民法第八百二十三條
    第一項及第八百二十四條第二項規定甚明。本件系爭土地，均合於判決分割之要
    件，且系爭坐落彰化縣線西鄉○○段第八五六、八五五之一、八五五之二地號土
    地雖為農地，因在八十九年一月四日以前即為共有之耕地，合於農業發展條例第
    十六條第四款之規定，亦無法令規定不能分割之情形，從而，原告依據民法第八
    百二十三條第一項、第八百二十四條第二項之規定，訴請分割系爭土地，於法自
    屬有據，應予准許。
五、再按共有人因共有物分割之方法不能協議決定，而提起請求分割共有物之訴，應
    由法院斟酌當事人之聲請、共有物之性質、經濟效用及全體共有人之利益等公平
    決定之。經查：系爭土地上如九十一年八月七日複丈成果圖所示，上開系爭彰化
    縣線西鄉○○段第八三七、八五五之一地號土地上，有如該複丈成果圖所示之建
    物分布之情形，業經本院會同彰化縣和美地政事務所人員赴現場履勘屬實，且有
    勘驗筆錄及土地複丈成果圖在卷足憑，並為到場之兩造所不爭執。其中系爭彰化
    縣線西鄉○○段第八五六、八三七地號土地之分割方法，本院斟酌：(1)如採附圖
    所示之分割方法，已得原告及被告丁○○、己○○之同意；(2)附圖所示編號二部
    分，劃歸被告己○○所有，則被告己○○於土地上使用之部分房屋（即九十一年
    八月七日複丈成果圖所示編號Ａ之一部分）得以保全，有益被告己○○之利用現
    狀；(3)又共有人不能按其應有部分受分配者，自應互為補償始符公允。如採用附
    圖所示之分割方案，其中第八三七地號土地，因被告己○○為維持地上物而較應
    有部分面積多取得五十二平方公尺，而原告則少於應有部分面積五十二平方公尺
    ，經雙方協議被告己○○應補償原告三十七萬元。綜上所述，本院認如附圖之分
    割方案及分割方法，尚符合大多數共有人間利益之均衡及土地效用，堪值採用，
    爰判決系爭彰化縣線西鄉○○段第八五六、八三七地號土地之分割方法為如主文
    第一項、第二項前段所示，且被告己○○應補償原告三十七萬元，爰判決如主文
    第二項後段所示。
六、又按共有物分割之方法，不能協議決定者，法院得因任何共有人之聲請，命為左
    列之分配：（一）、以原物分配於各共有人。（二）、變賣共有物，以價金分配
    於各共有人。民法第八百二十四條定有明文。再者，共有物分割之方法，須先就
    原物分配，於原物分配有困難時，則予變賣，以價金分配於各共有人。經查：系
    爭坐落彰化縣線西鄉○○段第八五五之一、八五五之二地號二筆土地，面積均僅
    為一平方公尺，無論如何分割，勢必造成極度細分無而使用價值，是本件系爭上
    開二筆土地予以原物分配顯有困難，且不符合土地之經濟效用，從而，原告請求
    將系爭上開二筆共有土地予以變價分割，以價金分配於各共有人，為有理由，應
    予准許，爰判決如主文第三項所示。
七、本件被告等之行為，按當時之訴訟程序，為伸張或防衛權利所必要，爰命原告負
    擔一部分訴訟費用。
結論：本件原告之訴為有理由，依民事訴訟法第三百八十五條第一項前段、第七十八
條、第八十一條第二款、第八十五條第一項但書，判決如主文。
中　　　華　　　民　　　國　　九十一　　年　　十二　　　月　　十一　　  日
                        台灣彰化地方法院民事第一庭
~B法　　　官　陳弘仁
右為正本係照原本作成。
如對本判決上訴，應於判決送達後二十日內向本院提出上訴狀。
~B法院書記官  王振州
中　　　華　　　民　　　國　　九十一　　年　　十二　　　月　　十一　　  日
附表：
┌──┬────┬──────────┬────────┬─────┐
│編號│共有人  │第八五六、八五五之一│第八三七地號土地│ 訴訟費用 │
│    │        │、八五五之二地號土地│                │          │
│    │        │應有部分比例        │應有部分比例    │ 負擔比例 │
├──┼────┼──────────┼────────┼─────┤
│ 1  │戊○○　│4839/11106          │4839/11106      │43/100    │
├──┼────┼──────────┼────────┼─────┤
│ 2  │丙○○　│  1/2               │  1/2           │50/100    │
├──┼────┼──────────┼────────┼─────┤
│ 3  │丁○○　│238/11106           │                │ 2/100    │
├──┼────┼──────────┼────────┼─────┤
│ 4  │己○○　│                    │238/11106       │ 1/100    │
├──┼────┼──────────┼────────┼─────┤
│ 5  │乙○○　│476/11106           │476/11106       │ 4/100    │
└──┴────┴──────────┴────────┴─────┘
